臺灣板橋地方法院民事判決　　　　　　　　　　　　　九十二年度小上字第二五號
　　上　訴　人　乙○○
　　訴訟代理人　丙○○
　　被上訴人　　翡翠新都管理委員會
　　法定代理人　甲○○
右當事人間請求給付管理費事件，上訴人對於中華民國九十二年一月二十九日臺灣板
橋地方法院三重簡易庭九十二年重小字第四二號第一審判決提起上訴，本院於九十三
年六月二十三日辯論終結，判決如左：
    主  文
上訴駁回。
第二審訴訟費用新臺幣壹仟柒佰陸拾肆元由上訴人負擔。
    事實及理由
壹、程序方面：
一、本件被上訴人經合法通知，未於言詞辯論期日到場，核無民事訴訟法第三百八十
    六條所列各款情形，爰依上訴人之聲請，由其一造辯論而為判決。
二、按對於小額程序之第一審裁判，得上訴或抗告於管轄之地方法院，其審判以合議
    行之。對於前項第一審裁判之上訴或抗告，非以其違背法令為理由，不得為之。
    且其上訴狀並應記載上訴理由，表明（一）原判決所違背之法令及其具體內容。
    （二）依訴訟資料可認為原判決有違背法令之具體事實。民事訴訟法第四百三十
    六條之二十四、第四百三十六條之二十五規定甚明。本件上訴人提起上訴，於上
    訴狀中已具體指摘原審判決溯及適用公寓大廈管理條例，有違法律不溯既往原則
    ；以及原判決未適用民法第一百二十六條短期時效，自足認係以原判決違背法令
    為理由，符合民事訴訟法前述規定，其上訴應屬合法，先予敘明。
貳、本件上訴人對於小額訴訟之第一審判決提起上訴，核其上訴理由狀指陳第一審判
    決違背法令之處略為：
一、公寓大廈管理條例係於民國八十四年六月二十八日公布實施，而本件訴訟標的係
    八十三年至八十五年間之管理費，依法律不溯既往之原則，自無適用該條例而強
    制繳納管理費之理。
二、上訴人於第一審指出被上訴人管理委員會之非法性，而原審並未依民事訴訟法第
    三百四十四條之規定，查詢被上訴人所提八十一年度住戶大會之參加人數、委員
    之當選票數及其決議內容，焉知其所提文書之合法性、真實性？而遽為不利上訴
    人之判決，實可爭議。
三、被上訴人依公寓大廈管理條例向上訴人請求繳納管理費，原審卻引用民法第七百
    九十九條認為被上訴人收取管理費『於法有據』而否定上訴人非共同契約當事人
    之抗辯，實有不當。查民法第七百九十九條之費用，係以實際發生之費用為計算
    基礎，而管理費則不問有無修繕費之支出，皆按一定金額，按月繳納，其訴訟標
    的之內容、數量，顯然不同。
四、縱使被上訴人有管理費之請求權，然依民法第一百二十六條規定：「利息、紅利
    、租金、贍養費、退職金及其他一年或不及一年之定期給付債權，其各期給付請
    求權，因五年間不行使而消滅。」本件管理費係基於管理公約，按每月順次而發
    生之債權，自有民法第一百二十六條之適用。且按「一年或不及一年之定期給付
    債權，其各期給付請求權因五年間不行使而消滅，為民法第一百二十六條所明定
    ，凡屬上項定期給付債權，即有該條之適用。」（五十台上一九六０號判決），
    原審引用民法第一百二十五條之一般時效而為判決，顯然有誤。
五、依公寓大廈管理條例施行細則第九條規定，公寓大廈管理組織之報備須具諸多要
    件，未報備即不合法。查翡翠新都係於八十四年底始變更為住宅區，之前屬工業
    廠房，因違反建築法第九十條規定，是被上訴人不能亦不敢依公寓大廈管理條例
    施行細則第九條規定向主管機關報備各種法定資料。被上訴人隱瞞事實原因，卻
    又大言不慚未報備亦合法，極矇騙、狡辯之能事，心態可議。又公寓大廈管理條
    例公布前，翡翠新都充其量僅係各自獨立之購買戶，稱不上『團體』，何來當事
    人能力？縱然稱得上團體，其代表人之產生，亦應經團體中會議之決議共同推舉
    而產生，並應有相關決議之文件，以資證明其為合法之代表人，否則人人皆可自
    稱為代表人，豈是法理？故本件於公寓大廈管理條例公布施行前，被上訴人應無
    當事人能力，亦不適格。
參、法院之判斷：
一、按區分所有建物，除各區分所有人之專有部分外，性質上或構造上總有區分所有
    權人共同使用之空間，各區分所有權人就專有部分之所有權行使，不得妨害共有
    部分，又其對共有部分之使用，亦不得影響其他專有部分所有權人之權利。且只
    要各專有部分存續期間，其共有部分，即不得請求分割，否則即影響區分所有權
    之構成要件。因此，區分所有權人相互間之關係極為密切，遠超過一般所有權之
    相鄰關係或共有關係，其相互間共同事務之管理及共有、共用部分之使用收益，
    實際上無法僅以普通共有之理論因應之，而不得不認為構成一團體組織，以團體
    之力量設法維護共有、共用設施及處理共同事務。亦即，除少數專有部分甚為有
    限之區分所有建物，得隨時以全體之合意決定共同事務之處理外，通常之區分所
    有建物，常具有專有部分數量眾多，且更替頻繁之特徵，其勢必有一超越個人間
    之團體組織，以設法規律團體成員間之個人意見，其所設定之規則及解決紛爭之
    方法，亦均屬一般性之原則，不因個別區分所有權人更迭而影響其存續，正如同
    其他社會上普遍存在之非法人之社團（即所謂「無權利能力之社團」）一般，其
    構成員已結合成一體，各對團體有其成員權，且其團體亦不得由成員各自任意主
    張解消。此等團體於社會上既已普遍存在，其團體拘束力發生之根據，亦源於團
    體之加入，而須受其團體規則之拘束，其與真正「社團」之差異，僅在欠缺法人
    格而已，惟法人格之有無，主要關涉者為對外關係之交易安全，至於內部關係上
    之規則，係源於社團之本質，與法人格之承認並無直接關連，因此，無權利能力
    社團，於現行法律上固無明文，惟其所生法律關係，應區別為對外關係及內部關
    係而有異，就對外關係上，因欠缺人格，應類推合夥，而由其構成員負責，惟於
    內部關係上，則應認其既有社團之本質，自應類推社團之法理（史尚寬著，民法
    總則釋義，一六二頁參照）。而一般公寓大廈區分所有權人團體，既具無權利能
    力社團之本質，則依前所述，其對各別區分所有權人之團體法上拘束，毋寧係源
    於社團之法理，則民法上有關社團內部關係之規定，例如章程之訂定、由社員總
    會決定團體之意思、採多數決原則，如無其他法律規定者，即應類推適用之。因
    此，雖然公寓大廈管理條例至八十四年六月二十八日始經公布施行，惟在此之前
    所存在之公寓大廈，仍應類推民法上社團之規定，決定其區分所有人權間之內部
    法律關係，依此而論，區分所有權人全體自可依總會之方式，訂定規約，並以過
    半數之決議，決定共同事務之處理，且非僅公寓大廈成立時之區分所有權人，縱
    屬嗣後受讓專有部分之區分所有權人，亦均應受規約及既存之總會決議之拘束，
    此均為基於社團法理之當然解釋。公寓大廈管理條例第四十三條第一項雖規定：
    「本條例施行前已取得建造執照之公寓大廈，應依本條例規定成立管理組織。」
    惟僅係要求在該條例施行前既存之公寓大廈，於條例施行後，必須依該條例規定
    重行成立管理組織，以維管制規範之統一，惟並不能執此即否認在此之前，依民
    法社團之法理既已成立之管理組織及團體規約之效力，且即使區分所有人團體於
    該條例公布施行後，已依該條例規定另成立管理組織，並依規定報備，惟仍不失
    該團體之同一性，其團體所生之權利義務，不論發生於該條例公布施行之前或之
    後，當然均由其後報備成立之新管理組織擔當而行使之，並依條例規定，得有訴
    訟上之當事人能力，本不生權利義務中斷而得否承受之問題。依上所述，本件兩
    造所屬之翡翠新都社區，雖係於公寓大廈管理條例公布施行前即已成立，惟非不
    得類推民法社團之法理，成立管理組織，並制定規約，而以社區成員大會決議共
    同之意思，並得對社區成員及嗣後加入社區之成員，發生拘束力。原判決逕將公
    寓大廈管理條例第十八條第一項第二款、第十條第二項及第二十一條等規定，適
    用至該條例公布施行前之公寓大廈區分所有權人會議及管理委員會之決議，未說
    明其溯及適用之理由，雖未盡妥適，惟上開決議，依前所述，在法無特別規定時
    ，即應類推民法社團之規定，對上訴人仍然有拘束力，則其結果並無不同。上訴
    人指摘在公寓大廈管理條例施行前，公寓大廈無以決議收取管理費之依據，其亦
    未參加所謂住戶大會，其收管理費之決議，對其不生效力，以及被上訴人無當事
    人能力云云，均尚有誤會。
二、其次，上訴人所指被上訴人所提出之八十一年住戶大會之參加人數、委員當選票
    數及其決議內容，並未經提出會議資料證明之，係屬少數人所偽造，原判決遽予
    援引，應屬違法云云。惟查翡翠新都社區，既經認具備非法人之社團之本質，則
    其社區住戶大會之決議，如有瑕疵，除非係決議之內容違反法令或章程，否則縱
    屬召集程序及決議方法之瑕疵，亦應類推民法第五十六條第一項規定，僅得由異
    議之成員訴請法院撤銷之，不得逕行主張無效而不受拘束。本件依兩造不爭之事
    實，上訴人係因受讓原翡翠新都社區住戶之所有權，始成為社區之新住戶，並非
    管理委員會最初成立時之區分所有權人，而依被上訴人於原審所提出之住戶公約
    、管理委員會組織章程、裝潢施工管理辦法合訂本所示，該公約於八十一年一月
    一日即已訂定，並約定管理費用由該社區住戶無論遷入與否，均應按坪數分攤之
    。而上訴人於原審對於被上訴人所主張該社區於八十一年即成立住戶大會，並依
    訴人在內之住戶名單欠繳管理費，並不爭執，僅指摘原住戶公約未經其參與，對
    其無拘束力而已，顯然上訴人於原審並不否認該住戶公約及收費決議之存在，亦
    未爭執該住戶公約等書證之真正，且若翡翠新都社區未曾有收取管理費之決議，
    依常情除前述欠費名單外之其餘住戶，亦不致歷經多年，均依約繳納管理費。又
    依前述欠費名單所示，上訴人乙○○之專有部分為編號Ｂ１６，而該戶於八十三
    年上訴人繼受之前，並無前手住戶欠繳管理費之記載，顯然即使上訴人之前任區
    分所有權人，亦不否認該社區公約收費之規則，並已依規定繳費。因此，上訴人
    於繼受取得後，始否認前此之決議存在，已無可採。至於該決議不論有無參加人
    數及決議票數之瑕疵，在未經依法訴請撤銷之前，均屬有效，原審判決採認上開
    公約所定之收費標準，判命上訴人給付，自無不合。
三、此外，上訴人又謂該翡翠新都社區經建商以別墅名義銷售，但實屬工業廠房，於
    八十四年、八十五年間，始變更為住宅用地，在變更為合法住宅前，早先遷入之
    用戶成立之管理委員會為不法組織，不得強迫上訴人行無義務之事云云。惟查社
    區建物之使用，是否違反建管法令，係屬有無行政違章之問題，得由相關主管機
    關依相關行政法規核處，與社區住戶得否有效成立管理組織，係本於民事法理，
    二者本不相干，無從以建物之使用有何違反建築法規，而推論住戶間成立管理組
    織之行為在民法上亦屬無效，且成立統一之社區管理組織，於社區公共設施有類
    此之違反行政管理法令之事實時，更便於主管機關進行規制導正，自無反而以此
    否認管理組織之有效性，而須對可能數量甚眾之個別住戶一一查究之理。是上訴
    人執此主張無須依住戶大會之決議給付管理費，尤非可採。
四、至於上訴人主張被上訴人之管理費請求權，已罹於民法第一百二十六條所定之短
    期時效一節。本院認為區分所有權人應依規約或區分所有權人會議決議給付管理
    費，本質上仍屬區分所有權人間就其全體共有、共用之部分，依物權法規定應由
    各共有人分擔之管理費用，管理委員會縱有訴訟上當事人能力，惟仍無實體法上
    之權利能力，其向各住戶所收取之管理費，仍屬全體區分所有權人所共有，僅由
    管理委員會代為管領及統籌運用而已，與民法第一百二十六條所定應之定期給付
    債權，係指債權人基於一定基礎法律關係，定期得向債務人請求給付之債權者，
    應屬有異，自無本條所定之短期時效之適用，上訴人主張縱然被上訴人確得向其
    請求給付管理費，亦已罹於短期時效，其得拒絕給付，亦屬無據。
五、末按當事人於小額事件之第二審程序不得提出新攻擊或防禦方法，民事訴訟法第
    四百三十六條之二十八定有明文。本件被上訴人於第二審程序提出提出七十八年
    納管理費云云，核屬新攻擊防禦方法之提出；上訴人於第二審，始主張上訴人在
    翡翠新都之房屋係獨門、獨院、獨立單一地下停車位之獨棟三層樓房，並非「數
    人區分」之公寓或大樓云云，亦屬新攻擊防禦方法，依法均不得提出，故兩造就
    此所為之主張及陳述，本院均毋庸予以審酌。
六、綜上所述，本件被上訴人依其社區住戶公約之規定，向上訴人請求給付積欠之管
    理費及自支付命令繕本送達翌日即九十一年十一月六日起至清償日止，按年息百
    分之五計算之利息，並無不合。原判決命上訴人如數給付，其理由雖有未妥，惟
    結論則無不當。上訴意旨指摘原判決違法，求予廢棄改判，經核並無理由，應予
    駁回。
肆、結論：本件上訴為無理由，依民事訴訟法第四百三十六條之三十二第二項、第三
    百八十五條第一項前段、第四百四十九條第二項、第七十八條、第四百三十六條
    之十九第一項，判決如主文。
中　　　華　　　民　　　國　　九十三　　年　　　七　　　月　　　七　　　日
                                臺灣板橋地方法院民事第三庭
                                    法  官  黃麟倫
                                    法  官  陳映如
                                    法  官  許月珍
右正本證明與原本無異
不得上訴。
中　　　華　　　民　　　國　　九十三　　年　　　七　　　月　　　七　　　日
                                    書記官  劉昌明
